臺灣士林地方法院民事判決　　　　　　　100年度訴字第345號
原　　　告　施素珍
被　　　告　彭秋月
上列當事人間給付違約金事件，本院於中華民國100 年6 月14日
言詞辯論終結，判決如下：
    主  文
被告應給付原告新臺幣壹拾陸萬元及自民國九十九年十一月三日
起至清償日按年息百分之五計算之利息。
被告應給付原告新臺幣肆拾貳萬元及自民國一百年五月七日起至
清償日止按年息百分之五計算之利息。
被告應自民國一百年五月七日起至坐落臺北市○○區○○路三十
巷十一號房屋點交之日止，按日給付原告新臺幣貳仟元。
原告其餘之訴駁回。
訴訟費用由被告負擔四分之一，餘由原告負擔。
本判決第一、二項於原告以新臺幣貳拾萬元供擔保後，得假執行
，但被告如以新臺幣伍拾捌萬元為原告預供擔保，得免為假執行
。
本判決第三項於原告按日以新臺幣柒佰元供擔保後得假執行，但
被告如按日以新臺幣貳仟元為原告預供擔保，得免為假執行。
原告其餘假執行之聲請駁回。
    事  實  及  理  由
一、按訴狀送達後，原告不得將原訴變更或追加他訴。但被告同
    意、擴張或減縮應受判決事項之聲明者，不在此限，民事訴
    訟法第255 條第1 項第1 款、第3 款定有明文。本件原告起
    訴時訴之聲明為「被告應給付原告新臺幣（下同）78萬7,20
    0 元及自支付命令送達翌日起至清償日止按年息5 ％計算之
    利息。」，嗣於訴訟進行中，變更聲明為「(一)被告應給付原
    告78萬7,200 元及支付命令送達翌日起至清償日止按年息5
    ％計算之利息。(二)被告應給付原告199 萬6,800 元及自100
    年5 月6 日起至清償日止按年息5 ％計算之利息。(三)被告應
    自100 年5 月7 日起至坐落臺北市○○區○○路30巷11號房
    屋點交之日止，按日給付原告9,600 元。(四)願供擔保請准宣
    告假執行。」，核其所為，雖屬訴之追加，惟被告不抗辯而
    為本案之言詞辯論，且係擴張應受判決事項之聲明，揆諸前
    開規定，自應准許。
二、原告起訴主張：原告與被告於民國99年6 月9 日簽訂不動產
    買賣契約書（下稱系爭買賣契約），約定原告以3,200 萬元
    向被告買受坐落臺北市○○區○○路30巷11號房地（下稱系
    爭房地），被告應於99年7 月20日點交房屋，並應使系爭房
    地原租賃契約之承租人，與原告訂定新約，然原告已依約繳
    付全部價金，被告迄今仍未完成點交及租賃契約換約事宜，
    經原告多次催討及東森房屋經辦人以手機簡訊催告被告履約
    ，被告均不聞不問，原告自得依系爭不動產買賣契約第8條
    第1 項、第9 條第4 項第1 款之約定：「本買賣標的物之移
    轉占有，甲乙雙方約定於甲方將交屋款給乙方時，以現場點
    交方式為之，如乙方逾期不將買賣房地點交時則以違約論處
    。」、「乙方若有延遲給付之情形，應賠償甲方每日按買賣
    總價萬分之三之違約金。」，請求被告給付每日按買賣總價
    萬分之3 計算之違約金即按日給付9,600 元。自99年7 月20
    日起至99年10月8 日止共計80日之違約金為78萬7,200 元，
    自99年10月9 日起至100 年5 月6 日止之違約金共計199 萬
    6,800 元，爰請求被告給付前開金額及自100 年5 月7 日起
    至點交系爭房地之日止按日以9,600 元計算之違約金等語。
    並聲明：(一)被告應給付原告78萬7,200 元及支付命令送達翌
    日起至清償日止按年息5 ％計算之利息。(二)被告應給付原告
    199 萬6,800 元及自100 年5 月6 日起至清償日止按年息5
    ％計算之利息。(三)被告應自100 年5 月7 日起至系爭房地點
    交之日止，按日給付原告9,600 元。(四)願供擔保請准宣告假
    執行。
三、被告則以：系爭房地當初是租給訴外人曾珮榕，其很相信曾
    珮榕，還借錢給她，原告已同意要繼續租給原承租人曾珮榕
    ，其並沒有講要協助換約，其有帶曾珮榕去見買方，其認為
    原告與曾珮榕已經有簽訂新租約，以為已經沒有其的事，後
    來才知道兩方沒有簽約，其跟原告都是受害者，其願意補償
    ，只希望平靜過日子云云資為抗辯。並聲明：(一)原告之訴駁
    回。(二)如受不利判決，願供擔保請准宣告免為假執行。
四、原告主張其與被告於99年6 月9 日簽訂系爭買賣契約，約定
    原告以3,200 萬元向被告買受系爭房地，系爭房地原出租予
    訴外人曾珮榕，約定於99年7 月20日點交房屋，被告應協助
    原告於交屋前與承租方完成換約手續，原告已依約繳付全部
    價金，然迄今尚未完成點交及租賃契約換約事宜之事實，業
    據原告提出不動產買賣契約書及催告交屋簡訊為證，並聲請
    傳喚證人即仲介人員呂文法到庭作證。被告雖辯稱其並沒有
    講要協助換約云云，然由系爭不動產買賣契約書觀之，其交
    屋日已明訂為99年7 月20日，第13條特別約定則載明：「本
    買賣標的尚有租約存在，雙方合意賣方應協助買方於交屋前
    與承租方完成換約手續。」（本院卷第11、14頁），且據證
    人呂文法到庭證稱：被告出售系爭房地時，系爭房地係出租
    給曾珮榕，由曾珮榕在使用，租期據賣方說是到99年10月31
    日。賣方委託出售系爭房地時，租約到期看買方要不要租給
    房客，由買方自己決定。但當時過戶完成後，其請賣方協助
    換租約，賣方沒有辦法請承租方來換約，承租方也沒有來給
    付租金。買賣契約有約定成交之後賣方要協助買方來換約，
    因為關係到租金跟押金的問題，那時買方已經完全給付價金
    給賣方。有約到承租方見面一次談租約及租期的問題，後來
    不了了之，因為賣方跟承租方有債務問題，由誰給付租金產
    生問題，承租方表示他已經先付給賣方了，租金談不攏，就
    沒有談到押金的問題。賣方說見面了就不關她的事，但在買
    方來說沒有辦法收到租金，當時原來租約約定的租金一個月
    是6 萬元。買方一直找賣方來換約，但都找不到人，也不出
    面處理。買方買受系爭房屋時，知道要承受原來的租約，但
    前提是賣方要協助買方換約等語綦詳（本院卷第60-61 頁）
    ，是被告依約確有協助原告與原承租人換約之義務。至被告
    另辯稱其有帶曾珮榕去見買方，其認為原告與曾珮榕已經有
    簽訂新租約，已經沒有其的事云云，惟按物之出賣人，負交
    付其物於買受人，並使其取得該物所有權之義務，民法第34
    8 條第1 項定有明文，本件系爭房地於出售時已出租予曾珮
    榕之情，雖為買受人即原告所明知，然兩造既約定被告有協
    助原告與曾珮榕另定租約之義務，顯見原告並未免除被告點
    交房屋之義務，即若原告與曾珮榕換約不成，被告仍應負責
    將系爭房屋點交予原告，否則如何定危險負擔移轉之時點？
    原告又如何為使用收益？而被告僅帶曾珮榕去見原告，並未
    提出其與曾珮榕之租賃契約書予原告或仲介人員，此為被告
    當庭自承（本院卷第61頁背面），是縱本件有民法第425 條
    所定買賣不破租賃之適用，即原告得繼受出租人之地位，然
    原告既未取得書面之租賃契約，資以確認租期、租金、承租
    人或其他租賃約定事項，自難憑以向訴外人曾珮榕為請求。
    況本件係因曾珮榕與被告間之債務問題，曾珮榕不願給付租
    金予原告，致無法完成換約事宜，此亦據證人呂文法到庭證
    述屬實，自難認被告業已履行其協助換約及點交房屋之義務
    。
五、按「本買賣標的物之移轉占有，甲乙雙方約定於甲方將交屋
    款給乙方時，以現場點交方式為之，如乙方逾期不將買賣房
    地點交時則以違約論處。」、「乙方若有延遲給付之情形，
    應賠償甲方每日按買賣總價萬分之三之違約金。」，系爭不
    動產買賣契約書第8 條第1 項、第9 條第4 項第1 款約定甚
    明。兩造約定之交屋日為99年7 月20日，是被告應於99年7
    月20日前協助原告與原承租人另定租約，被告既未履行其協
    助換約之義務，復未將系爭房地現實交付予原告，自難認其
    已盡點交系爭房地之義務，原告自得依前開約定請求被告給
    付違約金。惟按「當事人得約定債務人於債務不履行時，應
    支付違約金。違約金，除當事人另有訂定外，視為因不履行
    而生損害之賠償總額。其約定如債務人不於適當時期或不依
    適當方法履行債務時，即須支付違約金者，債權人除得請求
    履行債務外，違約金視為因不於適當時期或不依適當方法履
    行債務所生損害之賠償總額。」，民法第250 條定有明文。
    復按我民法所定違約金有兩種，一為以預定債務不履行之損
    害賠償為目的，此種違約金於債務人不履行債務時，債權人
    僅得就本來之給付或違約金擇一請求，不得併為請求；二為
    以強制債務之履行為目的，此種違約金於債務人不履行債務
    時，債權人除得請求違約金外，並得請求本來之給付；而當
    事人所定違約金究竟屬於何種，應依當事人之意思定之，倘
    當事人未予訂定，則視為以預定債務不履行之損害賠償為目
    的，此觀民法第250 條第2 項規定自明（最高法院70年台上
    字第1644號判決要旨參照）。經查，觀之系爭買賣契約第9
    條第4 項第1 款約定：「乙方若有延遲給付之情形，應賠償
    甲方每日按買賣總價萬分之三之違約金。」，並未載明「懲
    罰性違約金」之字樣，兩造亦無特別約定此違約金具有懲罰
    性之性質，揆諸上開說明，即應視為因不履行債務而生損害
    之賠償總額。次按約定之違約金額過高者，法院得減至相當
    之數額，又債務已為一部履行者，法院得比照債權人因一部
    履行所受之利益，減少違約金，民法第251 條、第252 條定
    有明文。再按契約當事人約定之違約金是否過高，應依一般
    客觀之事實、社會經濟狀況、當事人實際上所受損害及債務
    人如能如期履行債務時，債權人可享受之一切利益為衡量標
    準。而債務已為一部履行者，法院亦得比照債權人所受利益
    ，減少其數額。是當事人所受之一切消極損害（即可享受之
    預期利益）及積極損害，均應加以審酌（最高法院84年台上
    字第978 號判決要旨參照）。本院審酌被告已將系爭房地所
    有權移轉登記予原告，因被告未履行協助換約及點交系爭房
    地之義務，致原告自99年7 月21日起受有無法使用收益系爭
    房地之損害，而系爭房地原出租予訴外人曾珮榕之租金每月
    為6 萬元等一切情事，認原告主張其對被告所享違約金債權
    金額按日以買賣總價3,200 萬元之萬分之三即9,600 元計算
    ，尚屬過高，應予酌減按日以2,000 元計算為相當（計算式
    ：60,000÷30＝2,000 ）。則自99年7 月21日起至99年10月
    8 日止共計80日之違約金為16萬元（計算式如下：2,000 ×
    80＝160,000 ），自99年10月9 日起至100 年5 月6 日止共
    計210 日之違約金為42萬元（計算式如下：2,000 ×210 ＝
    420,000 ）。
六、從而，原告依據系爭買賣契約書第9 條第4 項第1 款之約定
    ，請求被告給付16萬元及自支付命令送達翌日即99年11月3
    日起（被告於99年11月2 日具狀聲明異議，是被告至遲於99
    年11月2 日即已收受支付命令）至清償日止按年息5 ％計算
    之利息；請求被告給付42萬元及自100 年5 月7 日起（原告
    於100 年5 月6 日當庭具狀追加，應於翌日即100 年5 月7
    日起算遲延利息）至清償日止按年息5 ％計算之利息；請求
    被告自100 年5 月7 日起至點交系爭房地之日止，按日給付
    原告2,000 元，為有理由，應予准許，逾此部分之請求，即
    屬無據，應予駁回。
七、本件兩造分別陳明願供擔保請准宣告及免為假執行，就原告
    勝訴部分，經核均無不合，爰分別酌定相當擔保金額宣告及
    免為假執行。至原告敗訴部分，其假執行之聲請因訴之駁回
    已失所附麗，應併予駁回。
八、本件為判決之基礎已臻明確，兩造其餘之攻擊防禦方法及舉
    證，核與判決結果無影響，爰不一一論列，附此敘明。
九、訴訟費用負擔之依據：民事訴訟法第79條。
中    華    民    國   100    年    6     月    27    日
                  民事第二庭  法  官  藍雅清
正本係照原本作成。
如對本判決上訴，應於判決送達後20日內向本院提出上訴狀，若
委任律師提起上訴者，應一併繳納上訴審裁判費，否則本院得不
命補正逕行駁回上訴。
中    華    民    國   100    年    7     月    04    日
                              書記官  張純華